臺灣高等法院臺中分院民事判決
110年度上易字第270號
上  訴  人  王美慧  住○○市○○區○○街00號            被上訴
人    王政欽  住○○市○○區○○○路000號7樓之12              
王皓霖  住同上
共      同
訴訟代理人  許恒輔律師
上列當事人間請求買賣契約無效等事件，上訴人對於民國110年2
月9日臺灣臺中地方法院109年度訴字第2128號第一審判決提起上
訴，本院於110年10月27日言詞辯論終結，判決如下：
    主  文
上訴駁回。
第二審訴訟費用由上訴人負擔。
    事實及理由
一、上訴人主張：
　　坐落高雄市○○區○○段000○000○000地號土地（系爭土地），
    及其上未辦保存登記建物即門牌號碼高雄市○○區○○○巷0號（
    下稱系爭建物，與系爭土地合稱系爭房地），原由上訴人與
    手足即被上訴人王政欽（下稱王政欽）、訴外人王○○（原名
    王○○）、王○○於民國81年12月8日，各出資新臺幣（下同）5
    0萬元購入，上訴人因而取得系爭房地權利範圍1/4。又除上
    訴人外，其他兄長購買系爭土地之出資均係以土地持分辦理
    貸款，上訴人為避免上訴人須就其他兄長尚未清償之貸款負
    連帶責任，復因腦部長腫瘤，無法仔細思考，於100年5月6
    日與王政欽通謀虛偽簽立土地買賣契約書（下稱系爭契約）
    ，約定由王政欽返還上訴人所出資50萬元，上訴人將系爭土
    地1/4應有部分暫時更名登記給王政欽，日後等王政欽等人
    將系爭土地之貸款還清，再由上訴人交付50萬元予王政欽，
    取回系爭土地1/4應有部分。但簽訂系爭買賣契約後，王政
    欽竟將上訴人之1/4應有部分移轉登記予其子即被上訴人王
    皓霖（下稱王皓霖）名下。因上訴人與王政欽就系爭土地並
    無買賣之真意，系爭契約自屬通謀虛偽意思表示而無效，系
    爭土地移轉登記予王皓霖之物權行為，亦屬無效，故王皓霖
    自應將系爭土地1/4應有部分移轉登記塗銷，並返還予上訴
    人，爰依民法第87條、第767條第1項規定，請求確認兩造間
    就系爭土地之買賣債權關係及移轉登記物權關係均無效，被
    上訴人以買賣為原因之所有權移轉登記予以塗銷，並回復登
    記為上訴人所有等情。原判決為上訴人全部敗訴之判決，上
    訴人提起上訴，於本院上訴聲明求為判決：㈠原判決廢棄。㈡
    確認上訴人與被上訴人王政欽就管爭土地、權利範圍各1/4
    ，於100年5月6日之買賣債權關係及移轉登記物權關係均無
    效。㈢被上訴人王皓霖應將高雄市鳳山地政事務所於100年5
    月16日以樹登字第7730號收件，就系爭土地、權利範圍各1/
    4，以買賣為原因之所有權移轉登記予以塗銷，並回復登記
    為上訴人所有。
二、被上訴人則以：
    系爭土地之移轉，並無上訴人所稱假買賣之情形，而王政欽
    已依系爭契約之約定，將買賣價金50萬元全數交付上訴人，
    自難認有何通謀虛偽或誘導之情。又依系爭契約第6條之約
    定，王政欽本即得指定第三人為登記所有權人，故系爭土地
    之買賣與登記行為均無無效之情，王皓霖亦無需返還系爭土
    地1/4持分予上訴人等語，資為抗辯。於本院答辯聲明求為
    判決：上訴駁回。
三、本件經兩造整理爭執、不爭執事項，並簡化爭點結果如下（
    見本院卷二第10-11頁）：
  ㈠不爭執事項： 
  ⒈上訴人與王政欽為兄妹關係，王皓霖則為王政欽之子（見原
    審卷第73頁戶籍謄本、本院卷一第300-302頁個人戶籍查詢
    結果）。
  ⒉系爭土地於81年12月8日原登記為上訴人、王政欽，及訴外人
    王○○（原名王○○）、王○○所共有，所有權權利範圍各1/4，
    嗣上訴人所有系爭土地1/4應有部分，於100年5月16日以買
    賣為登記原因移轉登記予王政欽之子王皓霖名下，另訴外人
    王○○所有系爭土地1/4應有部分，則於108年7月31日以贈與
    為登記原因移轉登記予訴外人王政欽之次子王○○。系爭土地
    現由王政欽、王○○、王皓霖、王○○共有（見原審卷第451-46
    7、469、473-475、479、483-485、489、493-495、499-502
    、511-514頁、本院卷一第242-291頁土地登記公務用謄本、
    地籍異動索引公務用、土地登記申請書）。
  ⒊上訴人與王政欽於100年5月6日，親至林○○地政士事務所簽立
    系爭土地買賣契約書，並當場簽署用印，且已收到王政欽交
    付之50萬元（見原審卷第137-140頁土地買賣契約書、第243
    頁筆錄）。買賣契約簽署時，訴外人王○○並未在場親身見聞
    簽約經過。
  ⒋高雄市鳳山地政事務所100年5月16日樹登字第7730號土地登
    記申請書記載：「⑶申請登記事由：☑所有權移轉登記；⑷登
    記原因：☑買賣；⑸標示及申請權利內容：詳如☑契約書…訂立
    契約人：買受人：王皓霖；出賣人：王美慧」（見原審卷第
    499-502頁）。
  ⒌王政欽、王○○曾以系爭土地向銀行貸款（如附表所示），上
    訴人、王政欽等2人及訴外人王○、王○○、王○○等3人分別於8
    7年10月2日、同年月3日簽發票面金額81萬元、162萬元之本
    票予合作金庫銀行（見原審卷第191-193頁本票）。
  6.上訴人於100年1月、5月曾至林○○耳鼻喉科診所就診；同年9
    月、10月至久曲堂中醫診所就診，另上訴人於100年10月22
    日因腦膜瘤、顱內囊腫之病症至高雄長庚醫院急診轉入加護
    病房，並於同年月26日接受開顱手術併除去腫瘤，同年11月
    1日轉入一般病房，同年月18日出院（見原審卷第195-203頁
    高雄長庚醫院診斷證明書、出院病歷摘要、健保就診紀錄）
    。
㈡主要爭點
  ⒈上訴人主張系爭買賣契約係上訴人與王政欽基於通謀虛偽意
    思而訂立，依民法第87條之規定系爭土地之買賣債權及移轉
    登記物權行為均無效，是否可採。
  ⒉上訴人依民法第87條之規定，請求確認上訴人與王政欽所為
    系爭土地之買賣債權及移轉登記物權行為均無效，及依民法
    第767條第1項規定，請求王皓霖將系爭土地1/4應有部分移
    轉登記塗銷，並返還予上訴人，有無理由。
四、得心證之理由
  ㈠按確認法律關係之訴，非原告有即受確認判決之法律上利益
    者，不得提起之。所謂即受確認判決之法律上利益，係指法
    律關係之存否不明確，原告主觀上認其在法律上之地位有不
    安之狀態存在，且此種不安之狀態，能以確認判決將之除去
    者而言，若縱經法院判決確認，亦不能除去其不安之狀態者
    ，即難認有受確認判決之法律上利益（最高法院104年度台
    上字第1355號判決意旨參照）。本件上訴人主張系爭土地之
    買賣契約之債權行為與移轉登記之物權行為均因通謀虛偽而
    無效，為被上訴人所否認，則兩造間就系爭土地所為之債權
    、物權行為是否有效即有爭執，造成上訴人在私法上之地位
    有不安狀態，且此不安狀態得以確認判決除去之，是上訴人
    提起本件民事訴訟，即有確認利益。
  ㈡上訴人主張系爭土地之買賣債權及移轉登記物權行為均無效
    ，為不可採：
　⒈按民法第87條第1項所謂通謀虛偽意思表示，乃指表意人與相
    對人互相故意為非真意之表示而言，故相對人不僅須知表意
    人非真意，並須就表意人非真意之表示相與為非真意之合意
    ，始為相當，若僅一方無欲為其意思表示所拘束之意，而表
    示與真意不符之意思者，尚不能指為通謀而為虛偽意思表示
    。又通謀虛偽意思表示係屬權利障礙事項，應由主張者負舉
    證證明之責（最高法院86年度台上字第3865號判決意旨參照
    ）。上訴人既主張與王政欽間就系爭契約之簽署為通謀虛偽
    意思表示，自應由上訴人負舉證責任。
  ⒉上訴人主張其母親為免上訴人因兄長以系爭土地貸款負連帶
    責任，建議由王政欽將上訴人就系爭土地之出資50萬元退還
    ，所有人暫時變更為王政欽，待日後欲取回系爭土地時，再
    交付50萬元給王政欽，並變更名義為上訴人等情，固據證人
    即上訴人之前配偶林○○於原審證稱：有聽上訴人說，系爭房
    地原本是王家祭祀公業的財產，後來分產才由上訴人兄妹各
    出50萬元，各取得權利範圍1/4；上訴人也有跟我說過，因
    為她三個哥哥有向合作金庫借款，如果她不當連帶保證人就
    無法撥款，所以她就擔任連帶保證人，但後來系爭土地買過
    來後，合作金庫就對上訴人催款，上訴人受不了，我幫她去
    詢問合作金庫後才知道，上訴人的兄長積欠的利息款項已經
    到40多萬元，因為上訴人是連帶保證人，所以要負責；上訴
    人因此常常回娘家抱怨說一直接到合作金庫的催繳單受不了
    ，上訴人母親就說這件事是他三個兒子造成的，要把當初上
    訴人出的50萬元還給上訴人去解決這個問題，並把上訴人系
    爭土地之權利範圍1/4過給上訴人母親；上訴人已經拿到50
    萬元，本來要過給其母親，但因為其母親不識字，就改辦給
    王政欽，上訴人跟王政欽口頭約定好後，就去代書事務所那
    邊辦系爭土地更名的事情，當天我有陪上訴人去，但我只是
    在旁邊觀看，不方便提出什麼意見等情在卷（見原審卷第33
    2-353頁）。惟關於上訴人係為了擺脫擔任兄長借款連帶保
    證人而同意其母建議，於收取50萬元後，將系爭土地權利範
    圍1/4過戶給王政欽等情，均係證人自上訴人處所聽聞，證
    人並未實際參與該談話過程，是否真有此節，尚非無疑。且
    依證人林○○之證詞，上訴人收受50萬元後，並未辦理免除擔
    任連帶保證人之義務（見原審卷第345頁），故此50萬元若
    非為系爭土地權利範圍1/4之對價，何以上訴人仍願意移轉
    該持分所有權？上訴人在無法免除連帶保證人身分之狀況下
    ，仍與王政欽共同前往代書事務所簽署系爭契約，並辦理系
    爭土地權利範圍1/4之所有權移轉登記，不論其同意移轉之
    前提動機為何，均不足影響該買賣之真意。況且，依證人林
    ○○證述內容，均未提及上訴人有與王政欽約定日後王政欽應
    依上訴人要求，將原自上訴人處所取得之系爭土地應有部分
    1/4返還上訴人。則證人林○○上開證詞，自難據為上訴人與
    王政欽間就系爭契約之簽訂係通謀虛偽之證據。
  ⒊上訴人就其與王政欽約定日後可請求系爭土地登記還給上訴
    人，雖另提出王○○之手寫文書為證（見原審卷第359、369 
    頁）；然觀該手寫文書所載：「…原告向王政欽拿50萬元，
    而雙方僅口頭上談定，原告將系爭土地四分之一所有權暫登
    記給王政欽（王政欽登記在他兒子王皓霖名下），但日後有
    還錢，隨時可登記還給原告，而雙方僅口頭上談定，根本沒
    所謂的土地買賣契約書，那絕對是偽造的，確定之事…」。
    然該手寫文書之形式真正已為被上訴人所爭執，則其內容之
    真實性已有可疑。再者，王○○於該手寫文書中就「暫登記」
    一節，雖一再表明僅為雙方口頭約定，並無土地買賣契約書
    ；但是，上訴人與王政欽確有簽署系爭契約，為兩造所不爭
    執，上訴人亦知悉該契約內容為系爭土地權利範圍1/4之移
    轉，則此等事實均與王○○該手寫文書之內容不符，是該手寫
    文書縱使為王○○所親寫，但其內容既與其他事證不符，亦無
    從採為有利上訴人之證據。
  ⒋另上訴人曾因腦膜瘤、顱內囊腫之病症，於100年10月26日，
    在高雄長庚醫院急接受開顱手術併除去腫瘤，同年11月1日
    轉入一般病房，同年月18日出院之事實，固為被上訴人所不
    爭執。惟上訴人提出好友見證：100年1月至100年10月22日
    上訴人進行大手術前之症狀，數目算不清、語無倫次、意識
    不清、說東答西之見證聲明文書（見本院卷二第95頁），據
    以主張簽訂系爭契約當時腦部有問題，無法正常思考，才去
    辦理過戶登記云云，既為被上訴人所否認。且查，上訴人於
    簽訂系爭契約迄辦理過戶、向王政欽收取50萬元之過程中，
    並無欠缺意思能力或判斷力較一般人低下之情形，亦據證人
    即承辦系爭土地買賣之地政士林○○於另案偵查中證稱：系爭
    土地當時簽約是在我們事務所簽立，我有先調出第二類土地
    謄本，發現共有人有4位，其中3位被假扣押、有1位（王○○
    ）並有更生登記是債務清償有問題，至於要賣的人（指王美
    慧）產權是清楚的，簽約日在我事務所核對身分、證件，並
    討論好總價款及付款方式，我才寫契約，當時因為4個共有
    人都是義務人兼債務人，所以有連帶保證的問題，我就提出
    要等抵押權全部清償才會免除連帶保證的責任，當時契約書
    上的出賣人欄位是王美慧自己簽名的，印章是交給我們，由
    我或我太太方○○幫忙蓋章，價款部分，第一期款王美慧有簽
    收，後來第二期款付款也在我們事務所交付，讓王美慧親自
    簽收，另因簽約人是王政欽，但他指定登記給他兒子王晧霖
    ，所以公契上也讓王美慧簽「王美慧5/6」，加填載日期…等
    情；及證人即承辦之地政士方○○亦於另案偵查中證稱：我和
    林○○是夫妻，本件買賣契約是由我們承辦，一定有價金的支
    付，我們才會寫買賣契約，本件的公契和私契是同一天完成
    ，由林○○寫私契，我打公契，簽名是由當事人親自簽名，用
    印則是當事人交付印章，由我們夫妻協助清晰用印，依據私
    契的約定，價金是分2部分支付，王美慧也有簽收，另外，
    為了遵循法令規定，辦理登記的公契一定是依照公告現值來
    寫等情綦詳。可見上訴人既親自前往地政士事務所辦理本件
    買賣簽約手續，又分別二次前往收取價金，且上訴人亦不否
    認有簽收價金事實，基上，上訴人主張有所謂意識不清或無
    法正常思考之情事，悖于常情，自難憑採。故上訴人提出之
    見證文書，尚難證明上訴人於簽訂系爭契約及辦理系爭土地
    移轉登記過程中，有所謂意識不清或無法正常思考之情事，
    是上訴人所為債權及物權之法律行為仍屬有效，上訴人主張
    系爭土地之買賣債權及移轉登記物權行為均無效，無足憑採
    。
  ㈢上訴人既無從證明其與王政欽簽署系爭契約係基於通謀虛偽
    意思表示而為之，系爭契約自屬有效。而王政欽基於系爭契
    約第6條約定，將系爭土地權利範圍1/4指定登記予其子王皓
    霖，並於100年5月16日以土地登記申請書辦理所有權移轉登
    記之行為，自亦屬有效。上訴人自無從請求王皓霖返還系爭
    土地之1/4應有部分。
  ㈣綜上所述，上訴人依民法第87條之規定，請求確認其與王政
    欽所為系爭土地之買賣債權及移轉登記物權行為均無效，及
    依民法第767條第1項規定，請求王皓霖將系爭土地1/4應有
    部分移轉登記塗銷，並返還予上訴人，均無理由。原審為上
    訴人敗訴之判決，並無違誤，上訴人猶執陳詞指摘原判決不
    當，求予廢棄改判，為無理由，應予駁回。
  ㈤本件事證已明，兩造其餘攻擊防禦方法及所舉證據，核與本
    件判決結果不生影響，爰不再逐一論列，併此敘明。
五、據上論結，本件上訴為無理由，爰依民事訴訟法第449條第1
    項、第78條，判決如主文。
中　　華　　民　　國　　110 　年　　11　　月　　10　　日
        　　   民事第六庭     審判長法　官  楊熾光
　　　　　　　　　　　　　　        法  官  戴博誠
　　　　　　　　　　　　　　　      法　官  莊宇馨
正本係照原本作成。            
不得上訴。
                                    書記官  黃粟儀
中　　華　　民　　國　　110 　年　　11　　月　　11　　日